臺灣高等法院刑事判決　　　　　　　　　　　　　　九十三年度上訴字第六三七號
　　上　訴　人　臺灣臺北地方法院檢察署檢察官
　　被　　　告　甲○○
右上訴人因被告違反商業會計法等案件，不服臺灣臺北地方法院九十二年度訴字第八
五號，中華民國九十三年二月十三日第一審判決（起訴案號：臺灣臺北地方法院檢察
署九十一年度偵緝字第三四二號），提起上訴，本院判決如左：
    主  文
上訴駁回。
    事  實
一、公訴意旨略以：被告甲○○於民國（下同）八十七年二月間，受臺北縣新店市○
    ○路六十三巷十號一樓金豬多媒體科技股份有限公司（下稱金豬公司）委託，承
    攬世界風景系列影片拍攝工程，並分別於同年二月一日及同年十二月十日向金豬
    公司領取新台幣（下同）五十萬元支票及十八萬元現金之承攬報酬，屬於「在中
    華民國境內經營之營利事業」，為應依法繳納營利事業所得稅之納稅義務人。詎
    被告甲○○與金豬公司黃增山、蔡素蕊共同基於逃漏稅捐之概括犯意（黃增山、
    蔡素蕊部分，業經原審於九十年十月十六日以九十年度訴字第六七六號判決各處
    有期徒刑三月，均緩刑二年確定），明知謝秀碧並未受金豬公司或其個人雇用及
    支薪，竟於委託拍攝合約書第三條與金豬公司約定「若乙方（指甲○○）請款時
    未能提附發票，甲方（指金豬公司）同意乙方以其參與之工作人員薪資作為扣抵
    」，再於八十八年一月底前某日，提供謝秀碧
    司據以製成內容不實之謝秀碧各類所得扣繳暨免扣繳憑單、八十七年一月至十二
    月薪資明細印領清冊、八十七年度綜合所得稅結算申報書及八十七年度綜合所得
    稅速算公式，進而填製不實會計憑證，於八十八年三月三十一日，持前揭偽造謝
    秀碧相關報稅資料向財政部臺灣省北區國稅局申報謝秀碧八十七年度綜合所得稅
    及金豬公司八十七年度營利事業所得稅，復於八十九年一月底前某日，以同一手
    法製成謝秀碧八十八年一月至十二月薪資明細印領清冊等不實會計憑證，於八十
    九年五月三十一日，向財政部臺灣省北區國稅局新店稽徵所申報金豬公司八十八
    年度營利事業所得稅，以不正當方法逃漏該公司八十七年度之營利事業所得稅九
    千元，足以生損害於謝秀碧及稅捐稽徵機關對於稅捐稽徵之正確性，因認被告甲
    ○○涉犯刑法第二百十六條行使同法第二百十條之偽造私文書罪、商業會計法第
    七十一條第一款之以明知為不實之事項而填製會計憑證罪及稅捐稽徵法第四十一
    條之逃漏稅捐罪嫌云云。
二、按犯罪事實應依證據認定之，無證據不得認定犯罪事實。又不能證明被告犯罪者
    ，應諭知無罪之判決，刑事訴訟法第一百五十四條第二項、第三百零一條第一項
    分別定有明文。再事實之認定，應憑證據，如未能發現相當證據，或證據不足以
    證明，自不能以推測或擬制之方法，為裁判基礎（最高法院四十年台上字第八六
    號判例參照）；且認定犯罪事實所憑之證據，雖不以直接證據為限，間接證據亦
    包括在內，然而無論直接證據或間接證據，其為訴訟上之證明，須於通常一般之
    人均不致有所懷疑，而得確信其為真實之程度者，始得據為有罪之認定，倘其證
    明尚未達到此一程度，而有合理之懷疑存在而無從使事實審法院得有罪之確信時
    ，即應由法院為諭知被告無罪之判決（最高法院七十六年台上字第四九八六號判
    例參照）。
三、公訴人認定被告甲○○涉犯行使偽造私文書、明知為不實之事項而填製會計憑證
    及逃漏稅捐等罪，無非係以告訴人謝秀碧之指訴、證人黃增山、黃蔡素蕊之證詞
    及八十八年三月三十一日謝秀碧八十七年綜合所得稅速算公式（見原審卷(一)第九
    三、九四頁）、金豬公司八十七年二月一日委託拍攝合約書（見原審卷(一)第一０
    ０頁）、八十七年度財政部台灣省北區國稅局綜合所得稅核定通知書（見原審卷
    (一)第九七頁）、謝秀碧八十七年度綜合所得稅結算稅額繳款書（見原審卷(一)第九
    六、一０四頁）、八十七年度所得稅核定通知書（見原審卷(一)第九五頁）、謝秀
    碧薪資所得受領人扶養親屬申報表（見原審卷(一)第一０五頁）、謝秀碧
    本（見原審卷(一)第一０六頁）、金豬公司八十七年二月一日及同年十二月一日付
    款單各一紙（見原審卷(一)第一０九頁反面及第一一０頁正面）、金豬公司金薪字
    ００三四號各類所得扣繳暨免扣繳憑單（見原審卷(一)第一０二、一０三頁）、財
    政部台灣省北區國稅局新店稽徵所九十年八月十五日北區國稅新店審字第九００
    ００七六七四一號函（見原審卷(一)第一０七頁）、財政部台灣省北區國稅局新店
    稽徵所八十九年十二月十八日北區國稅新店審字第八九００００四四六二號函（
    見偵字卷第二二頁）及金豬公司變更登記表（見原審卷(一)第九八、九九頁）等在
    卷為憑，為其主要論據。
四、原審訊據被告甲○○固承認於前時間與金豬公司簽訂拍攝合約書等情不諱，惟堅
    詞否認有行使偽造私文書、明知為不實之事項而填製會計憑證或逃漏稅捐等犯行
    ，辯稱：伊與金豬公司簽訂拍攝合約書後，因找不到人拍攝，乃取消該合約，嗣
    且未取得合約上所約定之款項，至前開二紙付款單上雖係伊簽名，但伊在簽名時
    ，付款單的內容係空白，未有任何記載，且伊並不認識謝秀碧，亦未提供謝秀碧
    之
三、經查：被告於八十七年二月一日與金豬公司簽定委託拍攝合約書之事實，固為被
    告所自承，並經證人即金豬公司負責人黃增山及證人即負責金豬公司財務、會計
    之職員黃蔡素蕊（係黃增山之妻）於原審九十年度訴字第六七六號案件審理時證
    述明確，復有該合約書一紙附卷可稽。惟本件爭點在於(一)被告有無收取系爭合約
    書之定金即五十萬元支票一紙及因履行該合約書而取得現金十八萬元？(二)被告有
    無依照系爭合約書上第三條所約定，提供謝秀碧之身分資料作為工作人員之薪資
    交予金豬公司扣抵稅款？茲分述如下：
(一)證人即金豬公司負責人黃增山之妻黃蔡素蕊於原審九十二年十二月十六日審理時
    雖證稱：該合約只有履行一半，我們簽約時有先交五十萬元的訂金給被告，交完
    訂金之後才開始拍攝，八十七年底時，被告有交一些片子給我們，但是我們發現
    片子內容都不能用，才只付了十八萬元給他，加上原來的訂金，金豬公司總共付
    了六十八萬元給被告，所以被告在八十七年底請領十八萬元時，伊就要被告拿出
    相關資料，以核銷這筆款項，被告就把謝秀碧的身份資料交給我云云（同前審判
    筆錄）（見原審卷(二)當日審判筆錄），且卷附被告親筆簽名之金豬公司付款單二
    紙，其上分別記載被告於八十七年二月一日自金豬公司處收受支票號碼0000
    000號、發票日期八十七年二月二十五日、付款人華南銀行新店分行、票面金
    額五十萬元之支票乙紙，以及於同年十二月一日自金豬公司處收受現金十八萬元
    ，但被告堅稱伊並未收到上開款項，伊簽署上開付款單時，內容均為空白等語，
    原審為查明事實，經向華南銀行新店分行查明前開支票兌付情形，據覆稱：該支
    票於八十七年二月二十五日已兌現，提示人為張小雲等語，有該行九十二年六月
    三十日（九二）華新字第二一七號函一紙暨該紙支票（見原審卷(一)第一四六頁、
    第一四八頁及第一四九頁）附卷可稽，而證人張小雲於原審九十二年十二月十六
    日審理時證稱：上開支票是金豬公司的老闆娘黃蔡素蕊給我拿去銀行提示兌現的
    ，我記得是領錢拿回去金豬公司發薪水等語（見原審卷(二)當日審判筆錄），足見
    系爭支票事後係由金豬公司之職員提領兌現，非由被告收受甚明，雖證人黃蔡素
    蕊嗣另證稱：正常的話是要在簽約時交付上開支票給被告，但是也有可能事後被
    告把支票交還給我們，叫我們領現金給他云云（同前審判筆錄），惟語意揣測，
    且乏證據證明，自難率予採信，況證人黃增山及黃蔡素蕊於前開案件偵審中均未
    能提出被告依合約內容所製作之錄影帶以供審認，足認被告所辯：伊與金豬公司
    間之合約於簽約後已撤銷或解除，並未收取該筆五十萬元之支票作為契約之訂金
    等語，非不足採。
(二)證人蔡黃素蕊固另證稱前開薪資係為核銷該合約書之價金六十八萬元，該合約書
    已於八十七年十二月一日履行完畢等語，但如以此推論，金豬公司僅能於合約訂
    立起即八十七年二月份至合約履行完畢止即同年十二月份申報謝秀碧之薪資或承
    攬報酬，乃依卷附金豬公司八十七年一月份至十二月份及八十八年一月份至十二
    月份之薪資明細印領清冊十三張（見原審卷(一)第一一三頁至第一二四頁）觀之，
　　金豬公司係於八十七年一月份至十二月份及八十八年一月份至十二月份將謝秀碧
  　申報為該公司員工，足見證人蔡黃素蕊之證詞，是否與事實相符，亦非無疑，自
　　難作為不利於被告之認定。
(三)證人黃增山於八十九年十一月十三日檢察官偵查中證稱：我是經過朋友認識被告
    ，我當時共付他五十萬元訂金，謝秀碧的
    頁反面），於九十一年五月十七日檢察官偵查時證稱：八十七年二月一日與被告
    簽訂系爭合約之事，係由我太太黃蔡素蕊處理，我並不在場云云（見台灣台北地
    方法院檢察署九十一年偵緝字第三四二號卷第二六頁正面），於原審九十年訴字
    第六七七號案件審理時供稱：是我與被告簽約的，洽談及後續的事情，都是我太
    太黃蔡素蕊和被告處理的云云（見原審卷(一)第一三０頁反面），對於系爭契約簽
    訂時有無在場乙節，前後反覆不一，亦見情虛，自不足採為斷罪資料。
(四)證人謝秀碧證稱：伊不認識被告，並無提供
    等語（見偵查卷第十三、十四頁），雖指其未在金豬公司任職，但亦稱不認識被
　　告，且未提供
(五)至卷附上開綜合所得稅速算公式、綜合所得稅核定通知書、綜合所得稅結算稅額
    繳款書、薪資所得受領人扶養親屬申報表、謝秀碧影本、扣繳憑單及財政部函文
    等，均僅能證明金豬公司不實申報而有逃漏稅捐之事實，亦無從推論謝秀碧之身
    分資料係由被告提供交予金豬公司。
四、綜上所述，被告與金豬公司之合約書於簽訂後因撤銷或解除而不生效力，契約雙
    方當事人自無庸依照合約內容而為履行，是以金豬公司並無支付被告六十八萬元
    之價金，被告亦無需依照合約內容提供工作人員之資料予金豬公司以為扣抵，此
    外，復查無其他積極證據足資認定被告有行使偽造私文書、明知為不實之事項而
    填製會計憑證或逃漏稅捐等犯行，揆諸前開說明，自屬不能證明其犯罪。
五、原審因予諭知被告無罪之判決，經核尚無違誤。公訴人上訴意旨略以：被告於原
    審自承：契約是伊簽的沒錯，但伊找不到人來接，有說要取消，請他將「證件」
    作廢等語（原審九十二年六月十七日訊問筆錄第二頁），且證人黃增山於偵查中
    述稱：被告提供二張發票及謝秀碧
    ），證人黃蔡素蕊於原審證稱：謝秀碧之身分資料，是被告甲○○於請領十八萬
    元尾款之際交付等語（原審九十二年十二月十六日審判筆錄第九頁），足認被告
    確曾提供證人謝秀碧之
    景錄影帶之支出無疑，參諸被告簽立之契約書（八十九年度他字第二三二三號卷
    第六頁）記載：「若乙方（即被告甲○○）請款時未能提附發票，甲方同意乙方
    以其參與之工作人員薪資作為扣抵，但若乙方所提其參與工作人員薪資有任何爭
    議，乙方須自行清理，與甲方無涉」，益證被告於簽約之初即有提供他人身分資
    料報稅之意，否則謝秀碧之身分資料如非被告提供，黃蔡素蕊豈有甘冒刑責，故
    意虛偽申報之理。至定金支票之背書兌領人即證人張小雲，固將該票款交付與證
    人黃蔡素蕊，惟證人黃蔡素蕊已證稱：有可能係被告將支票交還金豬公司兌領再
    交付與被告等語，是證人張小雲之證言，尚不足為有利被告之認定。是以被告既
    已簽約願提供工作人員之身分資料供金豬公司核銷，而該契約又載明定金支票之
    票號、金額，且被告又簽名於該契約及收據上，足認被告確有收受該定金支票（
    嗣交證人黃蔡素蕊兌領）及尾款，亦徵證人謝秀碧之
    ，乃原審未及細繹前開事證，遽認被告無罪，尚有違誤為由，指摘原判決不當。
    惟查：本案尚乏確據證明被告曾將謝秀碧之
    前述，至被告於原審固供稱：契約是伊簽的沒錯，但伊找不到人來接，有說要取
    消，請他將「證件」作廢等語（原審九十二年六月十七日訊問筆錄第二頁），且
    卷附被告簽立之契約書（八十九年度他字第二三二三號卷第六頁）記載：「若乙
    方（即被告甲○○）請款時未能提附發票，甲方同意乙方以其參與之工作人員薪
    資作為扣抵，但若乙方所提其參與工作人員薪資有任何爭議，乙方須自行清理，
    與甲方無涉」，但被告既已供稱：伊找不到人來接，有說要取消，請他將「證件
    」作廢等語，是就令其曾提供他人之證件，然其所指參與之工作人員已無法找到
    或因故無法達成協議，而要求作廢，自難認其與金豬公司黃增山、蔡素蕊仍有共
    犯刑法二百十六條行使同法第二百十條之偽造私文書罪、商業會計法第七十一條
    第一款之以明知為不實之事項而填製會計憑證罪及稅捐稽徵法第四十一條之逃漏
    稅捐罪之故意。再者，證人黃增山、蔡素蕊亦非無其他途徑取得謝秀碧之身分資
    料，且其等事後擅將謝秀碧之身分資料作為工作人員之薪資由金豬公司扣抵稅款
    ，本身涉及刑責，嗣亦經原審於九十年十月十六日以九十年度訴字第六七六號判
    決各判處有期徒刑三月，均緩刑二年確定，有判決書在卷為憑，尚難期為公平之
    陳述，是以彼等前開供詞，既有矛盾，且與事實不符，自難採為不利於被告之認
    定。公訴人上訴意旨，執此指摘原判決不當，為無理由，應予駁回。
六、被告經合法傳喚，無正當理由不到庭，爰不待其陳述逕行判決。
據上論斷，應依刑事訴訟法第三百六十八條、第三百七十一條，判決如主文。
本案經檢察官吳國南到庭執行職務。
中      華      民      國    九十三　　年      四      月     三十　　 日
                              臺灣高等法院刑事第六庭
                                  審判長法  官  陳　春　秋
                                        法  官  王　麗　莉
                                        法  官  高　明　哲
右正本證明與原本無異。
如不服本判決，應於收受送達後十日內向本院提出上訴書狀，其未敘述上訴之理由者
並得於提起上訴後十日內向本院補提理由書（均須按他造當事人之人數附繕本）。
                                        書記官  李  垂  福
中　　　華　　　民　　　國　　九十三　　年　　　四　　　月　　 三十 　　日
